最高法院刑事判決　　　　　　九十六年度台上字第五九三三號
上　訴　人　甲○○
　　　　　　乙○○
　　　　　　丙○○
　　　　　　丁○○
上 列一 人
選任辯護人　趙培皓律師
　　　　　　李合法律師
上列上訴人等因違反毒品危害防制條例案件，不服台灣高等法院
台南分院中華民國九十六年八月二十九日第二審更審判決（九十
六年度上更(一)字第二六九號，起訴案號：台灣台南地方法院檢察
署九十四年度偵字第五二三二號、第五二三五號、第五三○八號
、第九○一九號，原判決誤載為九十四年度偵字第七八九六號）
，提起上訴，本院判決如下：
    主  文
原判決撤銷，發回台灣高等法院台南分院。
    理  由
本件原判決撤銷第一審關於上訴人甲○○、乙○○、丙○○、丁
○○部分之科刑判決，改判論處甲○○、乙○○、丙○○、丁○
○共同連續販賣第一級毒品暨甲○○、乙○○、丙○○共同連續
販賣第二級毒品罪刑，固非無見。
惟查：(一)、科刑之判決書，對於犯罪事實必須詳加認定，而後於
理由內敘明其認定犯罪事實所憑之證據及其認定之理由，方足以
資論罪科刑，其所載犯罪事實、理由與所宣告之主文，尤必互相
一致，若僅於主文宣告其罪刑及在理由內敘明其犯罪之依據，而
事實欄並未認定，則主文及理由即失其根據，均與法定程式不符
，其判決即難謂非違法。原判決主文欄內，就上訴人等參與販賣
第一級、第二級毒品之所得款項，分別於其各該主文項下諭知應
沒收或連帶沒收之金額，理由中雖就各該金額之計算予以說明，
然其事實欄內就上開諭知沒收或連帶沒收之販賣海洛因、安非他
命等所得，悉未認定記載，致其主文記載及理由說明均失所依據
，難認適法。又原判決謂上訴人等「販賣海洛因、安非他命一日
之交易價格為一萬元（新台幣，下同），販賣海洛因每日交易價
客（格）為五千元，販賣安非他命每日交易價格為五千元」，係
「依共同被告林韋伶之供述每天約可交易毒品約新台幣一萬元等
語」為其論據（見原判決第三八頁第三至六行）。惟依理由中所
引據林韋伶之供證，似無上開每天交易毒品約一萬元之陳述（見
原判決第十一頁第十七行至第十七頁第十九行），原判決就上訴
人等共同販賣海洛因或安非他命之每日所得之論述，亦嫌失據，
同有違誤。(二)、被告之自白，茍係出於不正之方法，而非自由陳
述，亦即取得自白之程序已非適法，則不問自白內容是否確與事
實相符，因其不具證據能力，即不得採為判決之基礎。又被告陳
述其自白係出於不正之方法者，應先於其他事證而為調查。該自
白如係經檢察官提出者，法院應命檢察官就自白之出於自由意志
，指出證明之方法。丁○○在原審更審前具狀陳稱其於警詢時，
因受恐嚇等不正方法，致身體、精神產生壓迫，且旋經移送第一
審檢察署接受檢察官之訊問時，仍處前開已延伸之恐懼狀態中，
亦無法自由陳述等語；復在原審此次更審中，仍引用該書狀為其
於民國九十四年四月二十二日偵查中供述非出於任意性之主張（
見更(一)卷(二)第一八四頁、上訴卷(一)第二○○頁）。則丁○○就其
偵查中所供非出於任意性陳述之辯解，既關係其此部分「被告自
白」有無證據能力之判斷，原審即應首予調查審認。而刑事訴訟
法第一百五十六條被告自白之任意性法則規定，與同法第一百五
十九條之一第二項「被告以外之人」在審判外陳述之傳聞法則規
定，其適用對象與條件限制，俱不相同，要非可混淆採用。本院
前次發回意旨，就此亦已詳加指明。且檢察官在原審此次更審中
，就丁○○在九十四年四月二十二日偵查中之陳述雖稱有證據能
力，然亦指稱該陳述之任意性得以傳訊製作該次訊問筆錄之書記
官為其證據方法（見更(一)卷(一)第一五六頁）。惟原審並未就檢察
官指出之證據方法進行調查，仍以「丁○○九十四年四月二十二
日在偵訊中之供述，其錄音光碟雖無法開啟，然此部分係機械性
問題；至偵訊筆錄任意性問題，本院審酌該供述證據作成時之情
況，係在檢察官偵查所為，衡諸實務運作，檢察官實施刑事偵查
程序，均能恪遵法定程序之要求，未有違法取供之情事，其可信
性極高，是被告丁○○於接受偵訊時之心理狀態，當無受到脅迫
、利誘或欺詐等因素之情形」為由，而謂「丁○○上開自白之證
詞，既已依法具結，又非出於強暴、脅迫、利誘、詐欺、疲勞訊
問、違法羈押或其他不正之方法，且與事實相符，本院認為依刑
事訴訟法第一百五十六條第一項之規定得為證據，且具有證據能
力，自得引用為本件論罪之依據」（見原判決第九頁第十六至二
六行），顯仍將「被告自白」之任意性與「被告以外之人」在審
判外陳述之傳聞法則例外相混淆，而逕認丁○○在前揭偵查中之
自白具證據能力，非唯其踐行之訴訟程序、採證及調查未盡等均
屬違法之瑕疵依舊，亦無異將未證明「自白之出於自由意志」之
不利益歸諸丁○○，自屬未當。再者，丁○○前揭在偵查中之陳
述，茍具可信性及必要性時，固得認就其他共同被告部分，符合
刑事訴訟法第一百五十九條之一第二項傳聞例外之規定而具證據
能力，惟仍須就丁○○在偵查中所為上開陳述之外部附隨環境或
條件判斷是否具「無顯不可信」要件，而得例外賦予證據能力等
事由，為具體之闡述論析。原判決僅以丁○○在偵查中之供述係
在檢察官前所為，即認具可信性云云，理由殊嫌欠備。(三)、原判
決認定甲○○與陳韋銘、蔡炳森自九十三年底起，陸續向張永和
及『大頭』、『阿吉』購入海洛因及安非他命後，再以夾鏈袋或
吸管各自分裝成小包裝；暨林延璋、高誌隆分別於九十四年四月
七日及同月間加入甲○○之販毒集團（見原判決第五頁末四行至
次頁第五行）。但理由中均未敘明為此認定所憑之依據，自屬可
議。(四)、原判決事實欄一面記載「自九十四年二月、三月或四月
間起，林韋伶、乙○○、丙○○、林延璋、高誌隆等人陸續加入
甲○○與蔡炳森之上開販毒集團，仍以台南縣永康市○○路三二
一號十三樓之一租處為總部，甲○○並以每日提供數次毒品海洛
因、安非他命免費施用，或提供部分零用金花用，供作林韋伶、
乙○○、丙○○、高誌隆、林延璋等人之報酬，……」（見原判
決第五頁末十行至次頁第十行）；一面又認「甲○○與蔡炳森、
林韋伶、乙○○、丙○○、高誌隆仍共同承繼前開販毒犯意，惟
因台南縣永康市○○路三二一號十三之一租屋處已遭員警於九十
四年四月七日前往搜索查獲，其販毒集團遂搬遷至台南縣永康市
○○○街四十七巷三十八號，……連續販賣第一級毒品海洛因、
第二級毒品安非他命，並仍以提供毒品施用為誘因，另吸引林延
璋於九十四年四月七日及丁○○於四月中旬加入販毒集團運作」
（見原判決第七頁第十至十七行）。其就林延璋係於甲○○等販
毒集團設於永康市○○路三二一號十三樓之一之總部時即加入參
與販毒，抑或嗣後該集團設於永康市○○○街四十七巷三十八號
後，始行加入共同販賣毒品之犯罪事實認定，前後歧異，非無矛
盾。(五)、張永和於原審更審中係證述永康市○○路三二一號十三
之一係其於九十四年三月初始與「阿西」（即蔡炳森）共同出資
承租（見更(一)卷(二)第四二至四四頁），原判決遽認甲○○、陳韋
銘及蔡炳森「自九十三年底起，陸續向張永和及不詳姓名綽號『
大頭』、『阿吉』等成年男子，購入第一級毒品海洛因及第二級
毒品安非他命後，而在台南縣永康市○○路三二一號十三樓之一
租處，將販入之第一級毒品海洛因、第二級毒品安非他命以夾鏈
袋或吸管各自分裝成小包裝」（見原判決第五頁第五至十五行）
，與張永和之證述未盡相符，非無證據上理由矛盾之違誤。又林
韋伶在偵查中供稱：「丁○○是被抓來（前）幾天才剛來，我不
清楚他來做什麼」（見原判決第十二頁第十六至十七行），然在
第一審時則改稱：「（問：被告丁○○負責何事？）他大約是在
查獲前一、二個星期加入的，他負責的業務與被告丙○○相同。
（問：有無親眼見過被告丁○○接電話或送毒品？）出事那天就
是被告丁○○自己接的電話，我也有看過被告丁○○接電話後，
去送毒品，回來後再將錢交給蔡炳森或被告甲○○。（問：被告
丁○○是否為被告甲○○之合夥人？）不是，他受僱於被告甲○
○，……」（見原判決第十四頁末四行至次頁第三行）。其就知
否丁○○在上開販毒集團分擔何行為之供述，前後歧異，原判決
未予取捨，竟併採納林韋伶上開相互齟齬之證據資料，作為不利
丁○○之判決基礎，亦有判決理由矛盾之違誤。上訴意旨指摘原
判決不當，非無理由，應認仍有發回更審之原因。
據上論結，應依刑事訴訟法第三百九十七條、第四百零一條，判
決如主文。
中    華    民    國  九十六  年   十一   月    八    日
                      最高法院刑事第十庭
                          審判長法官  謝  俊  雄
                                法官  陳  世  雄
                                法官  魏  新  和
                                法官  吳  信  銘
                                法官  徐  文  亮
      本件正本證明與原本無異
                                      書  記  官
中    華    民    國  九十六  年   十一   月   十四   日
                                                      Ｋ
